【裁判字號】    89,訴,3299
【裁判日期】    900919
【裁判案由】    違反電子遊戲場業管理條例
【裁判全文】
臺北高等行政法院判決                            八十九年度訴字第三二九九號
                              .
    原      告  甲○○○
    訴訟代理人  丙○○
    被      告  台北市政府
    代  表  人  乙○○市長）.
    訴訟代理人  丁○○
右當事人間因違反電子遊戲場業管理條例事件，原告不服經濟部中華民國八十九年十
二月十一日經（八九）訴字第八九○八九八一八號訴願決定，提起行政訴訟。本院判
決如左：
    主    文
訴願決定及原處分均撤銷。
訴訟費用由被告負擔。
    事    實
一、事實概要：緣原告係於台北市○○區○○街六四之二號一樓經營漫畫小說店，被
    告以其所屬警察局萬華分局於民國（以下同）八十九年五月十六日派員前往該地
    臨檢查獲原告提供場所供訴外人吳建文寄放電子遊戲機（小瑪琍）一台，供不特
    定人賭博之事實，而以八十九年七月三日府建商字第八九○五五○二四○一號函
    依「電子遊戲場業管理條例」第十六條及第二十八條規定對原告裁處新臺幣（以
    下同）十萬元罰鍰，並限期於一星期內改善。原告不服，提起訴願，遭經濟部以
    八十九年十二月十一日經（八九）訴字第八九○八九八一八號決定書為駁回訴願
    之決定，原告仍不服，提起行政訴訟。
二、兩造聲明：
    (一)原告聲明求為判決：原處分、訴願決定均撤銷。
    (二)被告聲明求為判決：駁回原告之訴。
三、兩造之爭點：原告經營漫畫小說店，是否有經營電子遊戲之事實而違反電子遊戲
    場業管理條例第十六條之規定？
(一)、原告主張之理由：
１、原告既未有經營電子遊戲場業之動機與目的，何需期待原告應辦理所謂電子遊戲
    場業之作為。
２、原處分機關（臺北市政府建設局）、訴願決定機關（經濟部）、臺北市稅捐稽徵
    處均未親自派人調查過，真正有偵查的為臺北地方法院檢察署；有「營業」，方
    能課處補徵娛樂稅及罰鍰；有「營業」，方能以違反電子遊戲場業管理條例科處
    原告罰鍰，焉能原告有「營業」，而毋須以賭博罪起訴之理！
３、就實體面而言，依據電子遊戲場業管理條例第三條：「本條例所稱電子遊戲場業
    ，指設置電子遊戲機供不特定人益智娛樂之營利事業。」，同條例第十六條復規
    定「非電子遊戲場業之其他營利事業，不得就其營業場所，供他人設置電子遊戲
    機營業。」兩者皆明確規範「營利事業」為本法處罰之客體，而本案係吳建文將
    其電子機器暫時寄放於原告之倉庫中，亦未查有任何營利之事實，亦不存有營利
    之交易對象，本「無營業」之事實亦業經台灣台北地方法院檢察署八十九年度偵
    字第一○七四一號不起訴處分。
４、而就程序面而言，基於行政機關同一性之原則，本行政處分早已失去其續存之理
    由及意義，而原處分機關及訴願決定機關不僅在程序上未盡查證之義務，而一再
    以推測有營業而恣意依電子遊戲場業管理條例第廿八條處以被告十萬元之罰鍰，
    行政處分之適法性顯然違法。
５、查所謂「賭資」係警員在臨檢記錄表上之記載，概有「賭博」之行為，方有「賭
    資」之構成，而本案之賭博行為，答辯理由（四）亦已承認業經臺灣臺北地方法
    院檢察署八十九年度偵字第一○七四一號之不起訴處分書，將賭博行為之事實於
    以否定，至於電玩內之「貳仟陸佰壹拾元」究屬何物？原告早已宣稱係屬「測試
    用」，退一步而言，即使被告持否定之看法，司法院8.司法業務研究會第二十
    期之十四刑事法律專題研究（五）頁〔司法院第二廳研究意見〕亦明確指出，
    被查獲當時，電動賭博機具雖未插電營業，但由機具內置有硬幣等情節，如能認
    定該電動機具曾用以賭博，硬幣係賭資之事實，則行為涉嫌刑法賭博罪責，依社
    會秩序維護法第三十八條規定，應移送檢察官偵查。如該電動賭博機具甫陳列，
    尚未開始營業、賭博（即一次都未曾使用），其公然陳列主管機關公告查禁之器
    械，應依社會秩序維護法第六十三條第一項第八款處罰，電動賭博機具係查禁物
    ，依同法第二十二條第一項第二款規定沒入。至於機具內之硬幣係預備作為賭資
    之用，既非查禁物，又非因違反社會秩序維護法行為所生或所得之物，亦非供違
    反社會秩序維護法行為所用之物，不合社會秩序維護法第二十三條沒入之條件，
    不得裁處沒入。準此，查本案既非賭博行為，所查獲之硬幣亦不構成「查禁物」
    ，被告何以逕以認定為賭資？並因之推定有營業行為？
６、查所謂「臨檢」，依據「警察勤務條例」第十一條第一項第三款：「警察勤務方
    式如左：臨檢：於公共場所或指定處所、路段，由服勤人員擔任臨場檢查或路檢
    ，執行取締、盤查及有關法令賦予之勤務。」以及臺北市政府警察局勤務實施細
    則第二十二條「臨檢勤務係於公共場所臺指定處所、路段，由服勤人員擔任臨場
    檢查或路檢，執行取締、盤查及有關法令所賦予之任務。」，均未規定被告所稱
    「又，因小說漫畫非屬特種行業，故警方實施此次臨檢可謂非屬常態現象，直言
    之，警方於臨檢之前甚或己知該店被檢舉設置電子遊戲機（小瑪琍）」，即臨檢
    行為是否以「特種行業」或「有人檢舉」為前提要件，可知本段顯然係被告之臆
    測，又所稱「何以警方實施原告所聲稱無營業之事實臨檢之際，竟趨前從事查看
    帆布掩蓋情形，致生查獲該台電子遊戲機（小瑪琍）？亦即，此小瑪琍機台既經
    由帆布掩蓋，即其態樣非處於依目視能力所可直接知悉或感受，為何警察著手臨
    檢時，乃對放置該機台之角落從事查看帆布掩蓋行為？」依前揭「警察勤務條例
    」第十一條第一項第三款之規定，臨檢勤務係於公共場所臺指定處所、路段，由
    服勤人員擔任臨場檢查或路檢，執行取締、盤查及有關法令所賦予之任務，則警
    察既然來臨檢，焉然不發生「趨前從事查看帆布掩蓋情形，致生查獲該台電子遊
    戲機（小瑪琍）」之結果，惟本結果並不能逕與認定有「營業事實之行為」。另
    針對「臨檢」之詮釋，被告答辯（三）及（五）亦自生矛盾，答辯（三）稱「原
    告或以規避臨檢，可暫時將插頭拔掉」，答辯（五）「故警方實施此次臨檢可謂
    非屬常態現象」，兩者相較，令人啞然，蓋既非屬常態現象，原告何能規避臨檢
    ？
７、司法院釋字第二七五號解釋所謂『僅須違反禁止規定或作為義務，而不以發生損
    害或危險為其要件者』，係指有作為或不作為義務，一經違反即構成行政罰之要
    件，不以發生損害或危險為其要件﹔由此可知，刑事案件（原告所援引之臺灣臺
    北地方法院檢察署八十九年度偵字第一○七四一號不起訴處分書，係檢察機關對
    原告等是否有賭博行為之事實認定）與行政處分（被告八十建商字第八九○五五
    ○二四○一號函）自不可混為一談。」釋字第二七五號的重點為行政罰之「責任
    條件」與刑事罰之差別，至於構成要件部分（即客體）為「人民違反法律上義務
    」，仍須依事實認定之，而事實之認定，則應憑證據。如不以證據認定有無過失
    之事實，其結果可能形成「無過失亦受處罰」，使「以過失為其責任條件」而受
    處罰之解釋美意，流於空談。此為楊建華大法官當時所提出，亦即需以「證據」
    為要件，被告僅簡單指出「行政罰」不同於「刑事罰」之婦孺皆知之理，但仍未
    提出具體證據釋明何以有被告推測之「營業行為」卻不構成「賭博行為」，該項
    推測之「營業行為」是否不會發生「賭博行為」之「損害或危險」？又既有被告
    推測之「營業行為」，何以台北市稅捐稽徵處八十九年九月六日北市稽法乙字第
    八九○九九七八○○○號復查決定書，認定原告之倉庫之物非屬「營業行為」，
    而毋須補徵娛樂稅？此二行政機關之事實認定性質究有何不同？反見被告一再宣
    稱「行政機關間所適用之法律規定，個案適用上，尚需符合一定構成要件」，但
    卻不能針對上述種種對「營業行為」認定矛盾之處提出合理解釋。
８、本案就被告而言，僅憑被告依警察局八十九年六月十七日北市警行字第八九二五
    六四七八○○號函轉該局萬華分局八十九年五月三十日北市警萬分行字第八九六
    一九五四八○○號函附臨檢紀錄表及刑事案件移送書即率予以科處行政罰，行事
    草率，已失前揭司法院釋字第二七五號解需以「證據」為要件，方得保障人民之
    權利之意旨；台灣台北地方法院檢察署八十九年偵第一○七四一號不起訴處分書
    記載﹕「查獲之警員張于銘結證稱：：該小瑪琍在屋內的一個角落，用帆布蓋著
    ，沒有插電，也沒有營業」，現場員警公然否認有營業事實，被告卻一再迴避，
    而行政法院11.17.七十六年度判字第一九二七號判決（行政法院裁判要旨彙編【
    第七輯】1334頁）亦明確指摘電動玩具陳列店內，必須插有電源，電動玩具內放
    有硬幣，才能認定有營業行為。與本案「用帆布蓋著，沒有插電，也沒有營業」
    相較，顯見其差異之大，而被告不僅未派人調查，卻一再以推測認定原告之「營
    業行為」，顯然違反相關法律。
(二)、被告主張之理由：
１、查被告首揭號函裁罰處分係依據被告警察局八十九年六月十七日北市警行字第八
    九二五六四七八○○號函轉該局萬華分局八十九年五月三十日北市警萬分行字第
    八九六一九五四八○○號函附臨檢紀錄表及刑事案件移送書載明「一、吳建文徵
    得．．甲○○○之同意，公開陳列公告查禁賭博性電玩（小瑪琍）乙台，供不特
    定之人賭博財物，案經本分局西園路派出所臨檢當場查獲，並扣賭博性電玩小瑪
    琍乙台及機具內硬幣二、六一○元，．．．」準此，原告既同意吳建文於自己所
    開設之商號內放置公告查禁之電玩小瑪琍並經被告警察局萬華分局實施臨檢時所
    查獲該賭博電玩小瑪琍並於機具內查扣二、六一○元，足證該電玩係供人把玩之
    機台，且該電玩既經同意寄放於營業場所，縱未插電，然以營業時段仍隨時處於
    可供他人把玩狀態中（此由機具內所查扣之賭資足為證明），再者該電玩亦處於
    可堪使用之狀態，原告或以規避臨檢，可暫時將插頭拔掉，否則既無營業何來之
    賭資，其違規營業之事實足以認定，故原告訴稱未有經營電子遊戲場業之動機與
    目的，顯屬狡辯；既有經營電子遊戲之事實，就應依照電子遊戲場業管理條例及
    商業登記法之規定辦理營利事業登記。
２、按行政機關所為之行政處分屬行政罰，且行政罰係指行政機關對於人民過去違反
    行政法上義務者所科之處罰，依司法院釋字第二七五號解釋：「人民違反法律上
    義務而應受行政罰之行為，法律無特別規定時，雖不以出於故意為必要，仍須以
    過失為其責任要件。但應受行政罰之行為，僅須違反禁止規定或作為義務，而不
    以發生損害或危險為其要件者，推定為有過失，於行為人不能舉證證明自已無過
    失時，即應受罰。．．．」，所謂「僅須違反禁止規定或作為義務，而不以發生
    損害或危險為其要件者」，係指有作為或不作為義務，一經違反即構成行政罰之
    要件，不以發生損害或危險為其要件；由此可知，刑事案件（原告所援引之臺灣
    臺北地方法院檢察署八十九年度偵字第一○七四一號不起訴處分書，係檢察機關
    對原告等是否有賭博行為之事實認定）與行政處分（被告八十九年七月三日府建
    商字第八九○五五○二四○一號函）自不可混為一談。另所舉臺北市稅捐稽徵處
    八十九年九月六日北市稽法乙字第八九○九九七八○○○號復查決定書，係該處
    就補徵娛樂稅及違反各娛樂稅處罰鍰事件為決定，其對原告有無營業及繳營業稅
    之事實認定性質，均與本件對原告有無將其營業場所供他人設置電子遊戲機業之
    事實認定性質不同，自不得比附援引。
３、按所謂營利事業，依商業登記法第二條「所稱商業，謂以營利為目的，以獨資或
    合夥方式經營之事業」，本案吳建文既徵得開設漫畫小說店之負責人（即原告甲
    ○○○）同意，公開陳列查禁賭博性電玩（小瑪琍）乙台，原告雖舉出臺灣臺北
    地方法院檢察署八十九年偵第一○七四一號不起訴處分書記載：「．．查獲之警
    員張于銘結證稱：．．該小瑪琍在屋內的一個角落，用帆布蓋著，沒有插電，也
    沒有營業．．」是否屬於營業狀態，容或爭議，當時非實際使用狀態中，尚為實
    情。但既非於實際使用狀態，何以警方實施原告所聲稱無營業之事實臨檢之際，
    竟趨前從事查看帆布掩蓋情形，致生查獲該台電子遊戲機（小瑪琍）？亦即，此
    小瑪琍機台既經由帆布掩蓋，即其態樣非處於依目視能力所可直接知悉或感受，
    為何警察著手臨檢時，乃對放置該機台之角落從事查看帆布掩蓋行為？又，因小
    說漫畫非屬特種行業，故警方實施此次臨檢可謂非屬常態現象，直言之，警方於
    臨檢之前甚或己知該店被檢舉設置電子遊戲機（小瑪琍），殆可認定。更遑論，
    該小瑪琍機台，被查獲之際，機具內尚有硬幣二六一○元，以此種於機具內置有
    硬幣跡象判斷，該等硬幣屬於使用機具之證據，亦尚符合經驗法則（按：以此種
    論點相較，若謂電子遊戲機內所查獲硬幣為本案原告經營小說出租店之收入或其
    他所得，顯屬牽強）。故縱使該臨檢紀錄表中未敘明此等硬幣為何種收入，仍可
    按經驗法則認定為使用電子遊戲機之對價，因置於該機具內，遂遭警方查獲，自
    有其證據力。
４、行政機關間所適用之法律規定，及其要件既屬不同，則其要件自屬各異。所謂一
    體適用僅止於一般原理原則，個案適用上，尚需符合一定構成要件，綜此本案被
    告所為行政處分之法律適用應無違誤。
    理    由
一、行政官署對於人民有所處罰，必須確實證明其違法之事實，倘所提出之證據自相
    矛盾，不能證實證明違法事實之存在，其處罰即不能認為合法，行政法院（現已
    改制為最高行政法院）三十二年判字第一六號著有判例。又「事實之認定，應憑
    證據，為訴訟事件所適用之共通原則。行政罰之處罰，．．．其違法事實之認定
    ，要不能僅憑片面之臆測，為裁判之基礎。」，同院六十二年度判字第四○二號
    著有例判可供參考。按電子遊戲場業管理條例第十六條雖然規定：「非電子遊戲
    場業之其他營利事業，不得就其營業場所，供他人設置電子遊戲機營業。」第二
    十八條規定：「違反第十六條規定者，處行為人新臺幣十萬元以上五十萬元以下
    罰鍰，並限期令其改善；屆期仍未改善者，按次連續處罰至其改善為止。」惟上
    開罰則之適用，應以供他人設置電子遊戲機營業為要件，若行政機關無法舉證證
    明該電子遊戲機實際處於營業狀態，自不能以上開罰則相繩。
二、原告係於台北市○○區○○街六四之二號一樓經營漫畫小說店，萬華分局於八十
    九年五月十六日派員前往該地臨檢查獲原告提供場所供訴外人吳建文寄放電子遊
    戲機（小瑪琍）一台，被告認其有違法設置電子遊戲機營業之行為，乃依「電子
    遊戲場業管理條例」第十六條及第二十八條規定對原告裁處十萬元罰鍰，並限期
    於一星期內改善等情，有萬華分局案件移送書影本、被告八十九年七月三日府建
    商字第八九○五五○二四○一號函等件為證，並為兩造所不爭，堪認為實，兩造
    所爭執者為原告有無違法設置電子遊戲機營業之行為。查原處分及訴願決定無非
    以：「依原處分卷附之台北市政府警察局萬華分局八十九年五月十六日實地檢查
    （查訪）紀錄表中檢查（查訪）實況欄記載有「負責人稱該電玩是朋友吳建文寄
    放的。」及該紀錄表中之帶案保管物品攔並載有新台幣二一六○元，且該等金額
    據被告稱係由該小瑪琍機台之機具中查獲之硬幣，故依一般經驗法則判斷，應足
    資證明該電玩係供人把玩之機台。原告雖稱該電玩無營業之事實，然查原告既同
    意吳建文君將該電子遊戲機寄放於其營業場所，縱該府執勤人員查察當時該機具
    未插電，然由該機具內所查扣之硬幣新台幣二一六○元，應可證明該等硬幣為使
    用該電子遊戲機者所支付之對價，且依一般人之認知，機器之插頭可隨時拔掉，
    由該等事實即足以證明該機具係處於隨時可供他人把玩狀態中。是原告應有將其
    營業場所供他人設置電子遊戲機營業之事實，」等語為處分之依據。固非無據。
    惟查：
（一）、本件原告於台北市○○街六四之二號一樓經營漫畫小說店，其固非獲准登記
        之電子遊戲場業。惟原告否認吳建文所寄放之小瑪琍機台之機具有營業之事
        實，吳建文於台灣台北地法院檢察署八十九年度偵字第一○七四一號吳建文
        等賭博案中，自警訊至偵查訊問中均稱小瑪琍機台之機具原先是放在內湖其
        朋友的泡沫紅茶店，因店倒了，吳建文才搬過去寄放在原告所經營之小說出
        租店內，沒有營業等語，核與本件查獲之警員張于銘結證稱：本件是分局一
        組的巡官請我們派出所配合去查的，該小瑪琍機台之機具在屋內的一個角落
        ，用帆布蓋著，沒有插電，也沒有在營業等語相符。被告亦不否認此次臨檢
        係屬臨時性，且小瑪琍機台之機具係設置於倉庫內，惟被查獲時，該機具沒
        有插電，用帆布蓋著，（見本院九十年八月三十一日言詞辯論筆錄）。則原
        告自無充裕時間離開營業場所進入倉庫將小瑪琍機台之機具之插頭拔掉、再
        蓋上帆布，萬華分局之警員既於臨檢時查無原告所擺設小瑪琍機台之機具有
        營業之事實，殊無從推論其他時間有營業，此外又無其他證據證明原告營業
        之事實，自無從以倉庫擺設小瑪琍機台之機具內有二千一百六十元之硬幣即
        認定原告有營業之事實，此外參酌台灣台北地法院檢察署八十九年度偵字第
        一○七四一號就原告等之賭博犯行為不起訴處分理由，係原告等人就本件小
        瑪琍機台之機具並未有營業行為，更可證本件原告在上開營業處所擺設小瑪
        琍機台之機具之並未有營業之行為，被告自不得以上開罰則相繩。
三、綜上所述，本件被告依「電子遊戲場業管理條例」第十六條及第二十八條規定對
    原告裁處十萬元罰鍰，並限期於一星期內改善，顯有違誤，訴願決定未予糾正，
    亦嫌疏略。原告執以指摘，為有理由，其聲明求為撤銷訴願決定及原處分，即無
    不合，應予准許，應由本院將訴願決定及原處分均予撤銷。
據上論結，本件原告之訴為有理由，爰依行政訴訟法第九十八條第三項前段，判決如
主文。
中    華    民    國      九十      年      九        月      十九      日
                    臺 北 高 等 行 政 法 院  第 四 庭
                                審 判 長 法  官  張瓊文
                                         法  官  黃清光
                                         法  官  劉介中
右為正本係照原本作成。
如不服本判決，應於送達後二十日內，向本院提出上訴狀並表明上訴理由，如於本判
決宣示後送達前提起上訴者，應於判決送達後二十日內補提上訴理由書（須按他造人
數附繕本）。
中    華    民    國      九十      年      九        月      十九      日
                                         書記官  黃明和


司法院資訊處製作；財團法人民間司法改革基金會備份。
